臺灣高雄地方法院民事判決　九十年度重訴字第七九九號
　　原　　　告　　丙○○
　　被　　　告　　甲○○
　　訴訟代理人　　丁○○
　　被　　　告　　戊○○
　　訴訟代理人　　乙○○
右當事人間分割共有物事件，本院判決如左：
    主    文
被告應協同原告就坐落高雄市○○區○○段二小段第五五地號土地，依下列方式辦理
分割登記：
（一）如附圖所示Ａ１、Ａ２、Ａ３部分面積參佰參拾平方公尺之土地登記予被告甲○○所有。
（二）如附圖所示Ｂ１、Ｂ２部分面積參佰參拾壹平方公尺之土地，登記予原告丙○○所有。
（三）如附圖所示Ｃ１、Ｃ２面積參佰參拾壹平方公尺之土地，登記予被告戊○○所
      有。
被告應協同原告就兩造共有坐落高雄市○○區○○段二小段第五五地號土地上建號第
一０一號、第一０二號、第一０三號即門牌號碼高雄市○○區○○街十號，依下列方
式辦理分割登記：
（一）如附圖所示Ａ１、Ａ２上面積共壹佰柒拾平方公尺之建物，登記予被告甲○○
      所有。
（二）如附圖所示Ｂ１、Ｂ２上面積共壹佰陸拾柒平方公尺之建物，登記予原告丙○○所有。
（三）如附圖所示Ｃ１上面積壹佰柒拾壹平方公尺之建物，登記予被告戊○○所有。
訴訟費用由被告甲○○負擔二分之一、被告戊○○負擔二分之一。
    事    實
甲、原告方面：
一、聲明：
  Ａ、先位聲明：如主文所示。
  Ｂ、備位聲明：
  （一）兩造共有坐落高雄市○○區○○段二小段第五五地號土地，依下列方式辦理
        分割：
        (1)如附圖所示Ａ１、Ａ２、Ａ３部分土地登記予被告甲○○。
        (2)如附圖所示Ｂ１、Ｂ２部分土地登記予原告丙○○所有。
        (3)如附圖所示Ｃ１、Ｃ２部分土地登記予被告戊○○所有。
  （二）兩造共有坐落高雄市○○區○○段二小段第一０一號、第一０二號、第一０
        三號建物即門牌號碼高雄市○○區○○街十號，依下列方式辦理合併分割：
        (1)坐落高雄市○○區○○段二小段第一０一建號，如附圖所示Ａ１部分由被
          告甲○○取得，Ｂ１部分由原告取得，Ｃ１部分由被告戊○○取得。
        (2)坐落高雄市○○區○○段二小段第一０二建號，如附圖所示Ａ２部分由被
          告甲○○取得，Ｂ２部分由原告取得。
  （三）訴訟費用由被告負擔。
二、陳述：
  （一）先位聲明部分：
        (1)高雄市○○區○○段二小段第五五號土地，及坐落其上建物建號第一０一
          號、第一０二號、第一０三號即門牌號碼高雄市○○區○○街十號，為原
          告及被告所共有，每人應有部分均各三分之一。
        (2)原告與被告在民國八十九年三月五日就上揭共有之土地及建物成立分割協
          議，約定如下：
          就建物部分，兩造約定將第一０一建號之建物，以建物現有樑柱之中心
            線為準，區分為如附圖所示之Ａ１、Ｂ１、Ｃ１三部分，另將第一０三
            建號之建物，以建物現有樑柱及牆壁之中心線為準，區分為Ａ２、Ｂ２
            、Ｃ２三部分（原告所稱Ｃ２包含於附圖所示Ｃ１部分內），兩造並約
            定將Ａ１、Ａ２部分登記為被告甲○○所有，將Ｂ１、Ｂ２部分登記為
            原告所有，Ｃ１、Ｃ２、Ｃ３（原告所稱Ｃ２、Ｃ３均包含在附圖所示
            Ｃ１部分內）登記為被告戊○○所有。
          就土地部分，兩造係約定以前揭建物之分割線為基準加以延伸，先區分
            為Ａ１、Ｂ１、Ｃ１及Ａ２、Ｂ２等五個區域，各區域面積以地政機關
            實測為準，Ａ１、Ａ２部分登記予被告甲○○，Ｂ１及Ｂ２部分登記予
            原告，Ｃ１部分登記予被告戊○○。至於Ａ３、Ｂ３、Ｃ３三個區域，
            則約定係使三人間土地面積平均之找補區域，使Ａ１、Ａ２、Ａ３的面
            積，等於Ｂ１、Ｂ２、Ｂ３的面積，並等於Ｃ１、Ｃ２的面積，如有不
            足則Ａ３部分登記予被告甲○○，Ｂ３部分登記予原告，Ｃ２部分登記
            予戊○○。
        (3)按共有物之分割依共有人協議之方法行之，民法第八百二十四條第一項定
          有明文。本件兩造成立右揭分割協議後，被告遲不履行協議，爰起訴請求
          被告履行分割協議。
  （二）備位聲明部分：
        (1)按各共有人得隨時請求分割共有物，分割之方法不能協議決定者，法院得
          依任何共有人之聲請命以裁判分割，民法第八百二十三條第一項前段、第
          八百二十四條第二項定有明文。倘　鈞院認請求履行分割協議無理由，則
          請鈞院依上述協議分割之方法，裁判分割如備位之聲明，以終結兩造共有
          之關係。
三、證據：提出土地登記謄本、地籍圖騰本、建物登記謄本、建物平面圖、土地分割
    協議書、分割簡圖、存證信函、協調會會議記錄為證；並聲請本院履勘現場並測
    量。
乙、被告甲○○方面：
一、聲明：求為判決駁回原告之訴。
二、陳述：
    (1)原告以共有人三人曾粗劣簽名之片紙，認定為三人所簽訂之土地分割協議書，
      惟其內容簡略，標示不清，且未簽押年、月、日，將其視為土地分割協議書似
      屬牽強。
    (2)土地分割當以提高土地利用價值、產生最大經濟效益為考量，原告所提分割方
      式，不但不符合此一原則，且分割後每人所分得之土地地行零亂、瑣碎，很難
      有效利用。
    (3)依原告所提之方案，被告所分得之土地，有部分為他人土地所包圍，完全無通
      路。
三、證據：提出分割方案圖為證。
丙、被告戊○○部分：
一、聲明：未為聲明。
二、陳述：分割協議書係兩造所簽無誤，同意原告所提分割方案，但希望每個人能分
    成一整塊，若有不足，再以最右邊土地補足，若被告甲○○不願意和解，主張依
    協議書分割。
    理    由
一、本件原告主張：坐落高雄市○○區○○段二小段第五五號土地，及坐落其上建物
    建號第一０一號、第一０二號、第一０三號即門牌號碼高雄市○○區○○街十號
    ，為原告及被告所共有，每人應有部分均各三分之一。而兩造於八十九年三月五
    日就上揭共有之土地及建物成立分割協議，惟分割協議後，被告遲不履行協議，
    爰起訴請求被告履行分割協議，爰求為判決如先位聲明所示等語。被告甲○○則
    辯稱：原告所提之之土地分割協議書，其內容簡略，標示不清，且未簽押年、月
    、日，將其視為土地分割協議書似屬牽強，況土地分割當以提高土地利用價值、
    產生最大經濟效益為考量，依原告所提分割方式，不但不符合此一原則，且分割
    後每人所分得之土地地行零亂、瑣碎，很難有效利用。另依原告所提之方案，被
    告所分得之土地，有部分為他人土地所包圍，完全無通路等語。被告戊○○則以
    ：系爭分割協議書確係被告所親簽無誤，同意原告所提分割方案，但希望每個人
    能分成一整塊，若有不足，再以最右邊土地補足，若被告甲○○不願意和解，主
    張依協議書分割等語，資為抗辯。
二、經查，原告主張坐落高雄市○○區○○段二小段第五五號土地，及坐落其上建物
    建號第一０一號、第一０二號、第一０三號即門牌號碼高雄市○○區○○街十號
    ，為兩造所共有，每人應有部分均各三分之一等事實，為被告所不爭，並據原告
    提出土地登記謄本、建物登記謄本附卷可稽，自堪信為真實。又原告主張兩造間
    已就系爭土地、建物，達成分割之協議等情，亦據原告提出土地分割協議書、分
    割簡圖各一份為證，惟被告甲○○爭執該協議書之效力，辯稱：該協議書內容簡
    略、標示不清，又無簽訂日期云云。是本件兩造所爭執者厥為：兩造就系爭共有
    土地、建物是否已達成分割之協議﹖原告能否以該協議書所定之分割方法請求被
    告應協同原告辦理分割登記﹖爰就上開爭點說明本院之判斷意見如後：
（一）按共有物之分割，依共有人協議之方法為之，民法第八百二十四條第一項定有
      明文。又共有物之協議分割，祇須共有人全體同意分割方法，即生協議分割之
      效力，不因共有人中之一人或數人因協議分割取得之利益不等，而受影響，最
      高法院六十八年度台再字第四四號判例足資參照。
（二）本件原告主張於八十九年三月五日就上揭共有之土地及建物，與被告達成分割
      之協議，並書立土地分割協議書、分割簡圖，由兩造在分割簡圖上簽名蓋章等
      情，已據原告提出有兩造簽名蓋章之土地分割協議書與分割簡圖為證，且被告
      戊○○對原告上開主張亦不爭執（見本院九十年九月二十六日言詞辯論筆錄）
      。雖被告甲○○另以上開情詞置辯，惟查該協議書雖僅載明「協議分割共同持
      分之土地『坐落：中都段二小段地號第五五號』及建物『中都段二小段建號第
      一０一號、第一０二號、第一０三號』，經協議書人協議後無異議同意依圖面
      所標示之個人土地區域進行共同持分之土地及建物之分割工程。」等語及分割
      簡圖上分割成九小塊，被告甲○○、戊○○分別標示為一及三，原告則標示為
      二等情，但依原告所稱，該分割方式係以建物之現有樑柱及牆壁之中心線為區
      分，將土地劃分為五大塊，而最右邊之土地，則係為使三人均分之土地相等，
      而為互相找補之區域，且該部土地之左邊原則上分歸原告所有，右邊為被告被
      告戊○○所有，中間則屬被告甲○○所有等情，並為被告戊○○所不否認，參
      諸本院依職權會同高雄市三民地政事務所就該筆土地及三建號為測量結果，如
      依現有建物之中心線及牆壁中心為基準而為劃分，其分割方案確如原告所提之
      分割簡圖所示（雖其中缺少Ｂ３之部分即分割簡圖上最右邊之（二）部分，惟
      係因Ｂ１及Ｂ２之面積總和已達應分得之面積，故依原告上開之主張，當然即
      無需有Ｂ３之部分）且所分配之土地、建物亦如該分割簡圖所示，此有高雄市
      政府地政處三民地政事務所九十一年六月十三日高市地民字第０九一０００六
      九七０號函所附複丈成果圖在卷可參，再者，被告甲○○既已於該分割協議書
      上簽名確認，若非兩造真有分割之意願，且已提出如何分割之方案，兩造焉有
      可能在一內容簡略之分割簡圖上簽名確認，故原告上開所主張，應可採信。
（三）綜上所述，該協議書所示之內容雖稱簡略、且未簽押日期，惟該分割協議書既
      屬真正，且兩造當初於簽立協議書之真意，既係欲以現有建物之中心線為分割
      方式，並劃有一分割簡圖，則兩造就該筆土地及建物為分割時，即應以該分割
      簡圖為依據，且揆諸前開判例意旨，兩造間既已就系爭土地與建物達成協議分
      割之方式，即生分割之效力，自不因共有人中之一人或數人因協議分割取得之
      利益不等，而受影響。
（四）從而，兩造間就系爭土地、建物既曾達成分割協議，並訂立共有物分割協議書
      ，從而，原告本於該分割協議書，請求被告應協同原告就兩造共有坐落高雄市
      三民區○○段○○段第五五地號土地，依下列方式辦理分割登記：即(1)如附圖
      所示Ａ１、Ａ２、Ａ３部分面積三百三十平方公尺之土地登記予被告甲○○。
      (2)如附圖所示Ｂ１、Ｂ２部分面積三百三十一平方公尺之土地，登記予原告丙○○所有。(3)如附圖所示Ｃ１、Ｃ２面積三百三十一平方公尺之土地，登記予
      被告戊○○所有。並協同就兩造共有坐落高雄市○○區○○段二小段第五五地
      號土地上建號第一０一號、第一０二號、第一０三號即門牌號碼高雄市○○區
      ○○街十號，依下列方式辦理分割登記：即(1)如附圖所示Ａ１、Ａ２上面積共
      一百七十平方公尺之建物，登記予被告甲○○。(2)如附圖所示Ｂ１、Ｂ２上面
      積共一百六十七平方公尺之建物，登記予原告丙○○所有。(3)如附圖所示Ｃ１
      上面積一百七十一平方公尺之建物，登記予被告戊○○所有。洵屬正當，應予
      准許。
三、原告之訴依先位聲明請求被告應協同原告就兩造共有坐落高雄市○○區○○段二
    小段第五五地號土地及其上建物，依兩造如附圖所示之分割協議辦理分割登記，
    已足獲勝訴判決，其併以備位聲明請求裁判分割系爭共有土地，即無審究必要，
    附此說明。
四、據上論結：本件原告之訴為有理由，依民事訴訟法第七十八條、第八十五條第一
    項前段，判決如主文。
中　　　華　　　民　　　國　　九十一　　年　　 十一 　　月　 　二十 　　日
                              臺灣高雄地方法院民事第一庭
~B法　　　官　楊國祥
右為正本係照原本作成。
如不服本判決，應於送達後廿日內，向本院提出上訴狀並表明上訴理由，如於本
判決宣示後送達前提起上訴者，應於判決送達後十日內補提上訴理由書（須附繕本）。
中　　　華　　　民　　　國　　九十一　　年　　 十一 　　月　 　二十 　　日
~B法院書記官　蔡雅萍
